【裁判字號】    94,交簡上,228
【裁判日期】    950817
【裁判案由】    過失致死
【裁判全文】
臺灣高雄地方法院刑事判決       94年度交簡上字第228號
上  訴  人  台灣高雄地法院檢察署檢察官
被      告  乙○○
上列上訴人因被告過失致死案件，不服民國94年8 月23日本院交
通法庭94年交簡字第2219號第一審判決（聲請簡易判決處刑案號
：94年度偵字第13002 號）提起上訴，本院管轄之合議庭判決如
下：
    主  文
上訴駁回。
    事  實
一、本案經本院審理結果，認第一審判決之認事用法及量刑均無
    不當，應予維持，除將原審判決所引用之聲請簡易判決處刑
    書事實欄第3 、4 行「欲右轉時，、、先行，而當時又無不
    能注意之情事」，補充更正為「欲右轉時．、、先行，況當
    時民生一路上之號誌為直行號誌」外，餘並引用附件第一審
    判決書記載之事實、證據及理由。
二、上訴意旨略以：被告任職於中冠人力資源有限公司（下簡稱
    ：中冠公司），平日載翻譯或外勞從事仲介工作，事發當日
    ，被告於載送翻譯外出交涉業務途中，不慎肇事致被害人楊
    恒玉於死，所為應係犯業務過失致死罪。又事發後，被告僅
    與被害人家屬協調一次，就不再理睬，迄今仍未與被害人家
    屬達成和解，犯罪後態度不佳，故原審依過失致死罪判處被
    告有期徒刑5 月，適用法令有誤，量刑亦明顯過輕。為此，
    爰依告訴人之請求，提起上訴，請求撤銷原判決。
三、訊據被告於本院審理時，辯稱：我雖有擦撞到被害人，但依
    當時狀況，我認為我沒有過失，當時也不是執行業務；又我
    雖未賠償被害人家屬，但保險公司已經給付被害人家屬新台
    幣（下同）156 萬8 千元餘元云云。
四、駕駛小客車，應非被告之業務上行為：
１、按刑法上所謂業務，係指個人基於其社會地位繼續反覆所執
    行之事務，固包括主要業務及其附隨之準備工作與輔助事務
    在內，惟此項附隨之事務，並非漫無限制，必須與其主要業
    務有直接、密切之關係者，始可包含在業務概念中，而認其
    屬業務之範圍（最高法院94年台上字第7346號判決意旨）。
２、經查：
    (1)、車禍發生時，被告係任職中冠公司，業經被告自承在卷
        。再參酌證人謝水仙所稱：「（妳在中冠公司擔任何職
        ？）經理。（負責何工作？）公司的執行，公司我是實
        際經營人，均由我處理。（中冠公司是否僱用被告乙○
        ○。）被告和翻譯老師，均是作臨時雇員（ＰＡＲＴＴ
        ＩＭＥ），他不用打卡。（何時起僱用？）自民國93年
        底至94年發生事故時，都還有在本公司兼職。（被告工
        作內容？）到勞工局收受文件，及帶我們公司所仲介之
        女傭到警局辦居留證等手續，這是他最主要的工作，其
        他工作，則是他和配合的翻譯人員協調，所謂翻譯人員
        ，也是作我們公司的臨時人員。在我們所仲介女傭有翻
        譯需要時，就由翻譯的人來做兼職，翻譯的錢由我們公
        司支付。（94年5 月30日發生車禍時，被告乙○○駕車
        外出做何工作？）帶翻譯老師去雇主李淑香住處，作翻
        譯的工作。是因為女傭是我們仲介的，已經做滿三年，
        要返鄉，但是印尼官方所出的薪資表有問題，所以由我
        們公司找翻譯人員到雇主家翻譯給女傭聽，薪資表資料
        是由印尼官方出具給我們公司，再由我們公司交給女傭
        。兩年服務中所收仲介費用，包括由我們公司作這種翻
        譯，但不另外向雇主及女傭收費。」、「（當天翻譯到
        女傭家，是要翻譯何工作？薪資表是以何文字書寫的？
        ）薪資表上是用中文及印尼文書寫，上面有關扣款之記
        載，女傭看不太懂，也就是前六個月臺灣的稅金，每月
        要扣3168元，她不能夠接受為何要扣這麼多，且還要向
        中國信託借錢，所以請翻譯老師去解釋我們稅金的規定
        及中國信託借錢是政府所強制規定的，因為翻易懂這些
        所以由翻譯去解釋。」、「（當日是否妳公司請被告載
        被告翻譯人員去？）當天是翻譯自己先騎機車去，但找
        不到雇主的住處，所以翻譯就打電話到公司給行政人員
        ，由我們公司的行政人員再聯絡被告阿賢去載翻譯人員
        。」等語，堪信車禍發生當日，係因中冠公司所仲介而
        即將約滿返鄉之印尼女傭，對該公司所交付之薪資表等
        資料有疑，為此被告乃依中冠公司指示，載運翻譯人員
        到該女傭之工作處解釋及說明，而於途中發生車禍無訛
        。
    (2)、被告辯稱：「我平常是擔任外務員，平常負責接送外勞
        ，如外勞有問題要處理時，我也會接送翻譯老師，及收
        送客戶文件等等。平常大都是騎機車接送，有需要時，
        我會向親友借汽車開車接送，但開車的情形不多，大部
        分都是騎機車，因為收送文件不需要開汽車，且外勞也
        大都是用機車接送。只有事情比較多或長途，例如屏東
        、嘉義時才會用汽車，每月大約五到十次會用到汽車，
        但會因業務多寡而有所增減使用汽車次數。公司並沒有
        規定，我用汽車來接送，因為我要趕快把事情作完，我
        自己還有兩個小孩要接送，才會借汽車把事情作完，換
        我的機車去接送小孩或辦公司的事情。我用汽車時公司
        也知道，並有補貼汽車油錢，其實公司只有補貼機車的
        油錢，但我們開汽車時公司會多給一些油錢。」等語；
        證人謝水仙亦證稱：「（被告在公司如須載送翻譯，或
        單獨辦事時，一般是騎車、或開車？）大部分是騎機車
        ，我們公司沒有派車給他，如在高雄縣市以外地區也沒
        有開車。（是否補貼油錢給被告？）沒有。（事發當日
        之車子是誰的？）不知道，我們公司沒有提供。」等語
        ，亦即就「被告接送外勞、翻譯，或洽辦公司之相關業
        務時，大多係騎乘機車，而非駕駛小客車；中冠公司亦
        未提供小客車供被告使用」等語；再參酌「本次事故發
        生時，被告所駕小客車，確非中冠公司所有及提供，亦
        非被告自有之車輛」，衡情自不可能借予被告長期使用
        等情，堪信「被告平日工作時，係以機車為主要代步工
        具」。從而，不論「被告至高雄縣市以外地區時，是否
        一律乘坐客運，而絕不開車」，均堪信「駕駛汽車」應
        僅偶一為之，而難認平日洽公時一律或經常駕駛自用小
        客車。故被告之主要業務雖包括陪同、載送翻譯外勞前
        往指定之地點，但「駕駛汽車」並不具經常性，僅限於
        長途，才偶然、單純以汽車作為來往之交通工具；復因
        駕駛機車與汽車之方式及原理差異甚大，所以駕駛汽車
        之行為，難認係被告為執行業務有直接、密切關係之準
        備工作或輔助行為。
五、至於被告於本院審理時雖稱：「事發後我回到現場，發現現
    場燈號，民生路上燈號有兩種，一種是可以右轉但不能直行
    （慢車道也可以右轉），一種是可以直行，不能右轉」等語
    ，亦即該民生與民權路之交岔路口，民生一路上之號誌，係
    具有「全紅」、「全黃」、「綠色直行箭頭」、「綠色右轉
    箭頭」4 個燈面之「特殊時象交通號誌」。須同時顯示「全
    紅」及「綠色右轉箭頭」2 個燈面時，民生一路上之汽車才
    可右轉民權路。若僅顯示「綠色直行箭頭」之燈面時，則民
    生一路上之汽車不能右轉。然因一般人言談間所稱是「綠燈
    」多係僅顯示「全綠」燈號之情形，而非指同時顯示「全紅
    」及「綠色右轉箭頭」2 個燈面之情形；實際上，在路上亦
    常見到有人誤認顯示綠色直行箭頭燈面時可以右轉。設若事
    故發生當時，係同時顯示「全紅」及「綠色右轉箭頭」2 個
    燈面，且被告熟知上開規定，則衡情被告於警偵訊時，應無
    「未特別陳明及指出死者過失」之理。但事發當日在現場製
    作談話紀錄表時，被告係稱「民生一路為綠燈，民權一路為
    紅燈」；94年6 月5 日偵查時，被告亦稱：「（你的方向，
    紅綠燈的燈號？）當時是綠燈，但事後回想起來，又不確定
    」等語，而均未說是同時顯示「全紅」及「綠色右轉箭頭」
    2 個燈面之情形。嗣於本院辯論時，被告亦先稱：「事發當
    時我只記得是綠燈，但是那種綠燈我不記得。」等語，直至
    告訴人甲○○表示：被害人是要直行回家，該處綠燈是不可
    以右轉，要有箭頭之綠燈才能右轉等語後，被告才改稱：我
    當時看到的是有箭頭燈號之綠燈等語，本院自難遽認被告所
    稱其係依號誌行駛等語為可採。至於被告雖另稱：「我是第
    三輛，前面還有兩部車，我跟著前面兩部車轉」等語，但縱
    屬實，亦因「前二輛車通過時燈為何」、「前二輛車是否亦
    違規」，均有未明，故被告上開辯詞難為有利於被告之說詞
    。而應認為事發時，民生一路上之號誌係顯示「綠色直行」
    燈面。退一步言之，縱認當時燈號究竟為何未明，則依轉彎
    車應讓直行車先行的規定，被告仍應讓被害人之車先行。亦
    不論是依交通安全規定笻102 條第1 項第6 款或同條項第1
    款，被告均有過失。
六、至於本件車禍迄今雖仍未達成和解，然而依判決書所載，原
    審已參酌此因素，況且被害人家屬已向富邦產物保險股份有
    限公司（簡稱：富邦公司）領取156 萬8379元保險金（參本
    院二審卷83頁之富邦公司回函）。而經本院依職權詢查結果
    ，被告所駕駛之yz7866號小客車另向富邦公司加保100 萬元
    之第三人責任險，迄今尚未理賠（同上開回函）。再經本院
    查詢結果，事發迄今，被告名下並無財產，且收入不豐（本
    院卷66頁至71頁之財產所得調件明細表），故事發後，被告
    並無明顯脫產惡意不理賠之情形。因此雙方雖無法達成和解
    ，告訴人實仍得依循民事訴訟程序求償，經由法院民事判決
    釐清彼此之責任，並獲得應有之賠償。
七、查被告行為後，如附表所示之相關法律均業經變更，並俱於
    95年7 月1 日施行，玆經整體比較結果，以行為時法對被告
    較為有利，從而依刑法第2 條第1 項之規定，自應適用行為
    時法至明，是核被告所為，係犯刑法第276 條第1 項之過失
    致死罪。原審爰引刑事訴訟法第449 條第1 項前段、第3 項
    、第454 條第2 項，刑法第276 條第1 項、第41條第1 項、
    第62條前段，罰金罰鍰提高標準條例第1 項前段、第2 條規
    定，並審酌被告之過失情節，被告未與被害人家屬達成和解
    等犯罪後之態度，及其他一切情狀，量處有期徒刑5 月，並
    諭知易科罰金之折算標準，核無不當。被告於本院審理辯稱
    無過失云云，固非可採，檢察官循告訴人之請求，以「被告
    係犯業務過失致死罪，且被告迄未與被害人家屬達成和解，
    犯罪後態度不佳，原判決適用法令有誤，量刑亦明顯過輕」
    為由提起上訴，指摘原判決不當，亦因「駕駛小客車並非被
    告業務上之行為」、「量刑之裁量權，屬於憲法所保障法官
    獨立審判之核心，法院行使此項裁量權應受一般法律原理原
    則之拘束，須符合法律授權之目的、法律秩序之理念、國民
    法律感情及一般合法有效之慣例等規範，如非有裁量逾越或
    裁量濫用之違法情事，自不得擅加指摘其違法或不當。況且
    ，原判決就未成和解一事，已加以審酌」（如前述），致無
    可採，上訴為無理由，應予駁回。
八、末按行為後法律有變更者，依修正前刑法第2 條第1 項之規
    定，以適用裁判時法為原則，如行為時法有利於行為人，則
    例外適用行為時法；依修正後刑法第2 條第1 項規定，以適
    用行為時法為原則，惟如裁判時法有利於行為人，則例外的
    適用裁判時法。以往實務見解，認原判決未及比較適用新舊
    法時，上訴後，雖比較結果以舊法有利於行為人，而原判決
    別無其他撤銷事由，仍應由本院以此為由撤銷改判。惟修正
    後之規定係以適用行為時法為原則，因此原判決雖未及比較
    適用，然上訴本院後，經比較新舊法，行為後之法律並非較
    有利於行為人，仍應適用行為時法，則原判決適用行為時法
    即無不當，自不構成撤銷之事由，併此敘明。
據上論斷，應依刑事訴訟法第455 條之1 第1 項、第3 項、第36
8 條、第373 條，判決如主文。
本案經檢察官李門騫到庭執行職務。
中    華    民    國    95    年    8     月    17    日
                  交通法庭    審判長法  官  洪碩垣
                                    法  官  劉惠娟
                                    法  官  張金柱
以上正本證明與原本無異。
不得上訴。
中    華    民    國    94    年    8     月    22    日
                                    書記官  盧聰明
刑法第276條
因過失致人於死者，處二年以下有期徒刑、拘役或二千元以下罰
金。從事業務之人，因業務上之過失犯前項之罪者，處五年以下
有期徒刑或拘役，得併科三千元以下罰金。
┌──────────────────────────────────────────────────┐
│附表：                                                                                              │
├──────┬─────────────┬─────────────┬───────┬───────┤
│相關變更    │行為時法之內容            │裁判時法之內容            │比  較  理  由│備          註│
├──────┼─────────────┼─────────────┼───────┼───────┤
│罰金刑之貨幣│                          │1、刑法施行法第1 之1 條第 │刑法罰金之貨幣│              │
│單位        │                          │   1 項：「中華民國94年1  │單位，由「元（│              │
│            │                          │   月7 日刑法修正施行後， │指銀元）」變更│              │
│            │                          │   刑法分則編所定罰金之貨 │為「新臺幣」  │              │
│            │                          │   幣單位為新臺幣。」     │              │              │
├──────┼─────────────┼─────────────┼───────┼───────┤
│刑法第276 條│1、罰金罰鍰提高標準條例第1│1、罰金罰鍰提高標準條例第1│刑法分則之罰金│行為時法有利  │
│第1 項前段罰│   條前段：「依法律應處罰 │   條前段、第5 條（未修正 │數額，亦視該分│              │
│金刑之上下限│   金、罰鍰者，就其原定數 │   ，內容同左）           │則先前曾修正與│              │
│            │   額得提高為2 倍至10倍」 │2、刑法施行法第1 之1 條第 │否，而分別提高│              │
│            │   （註：刑法係10倍）。   │   2 項：「94年1 月7 日刑 │3 或30倍。    │              │
│            │2、同條例第5條：「第1 條  │   法修正時，刑法分則編未 │              │              │
│            │   所定得提高倍數之規定， │   修正之條文定有罰金者， │              │              │
│            │   於本條例修正後制定之法 │   自94 年1月7 日刑法修正 │              │              │
│            │   律，不適用之；本條例修 │   施行後，就其所定數額提 │              │              │
│            │   正前公布之法律，於本條 │   高為30倍。但72年6 月26 │              │              │
│            │   例修正後修正其罰金罰鍰 │   日至94年1 月7 日新增或 │              │              │
│            │   數額 或法律經全部修正而│   修正之條文，就其所定數 │              │              │
│            │   其罰 金罰鍰數額未予變更│   額提高為3 倍。」       │              │              │
│            │   者，亦同。」。         │3、刑法第33條第5款：「罰  │              │              │
│            │3、修正前刑法第33條第5 款 │   金：新台幣一千元以上， │              │              │
│            │   ：「罰金：一元以上」。 │   以百元計算之。」       │              │              │
│            │4、結論：依上揭規定，及現 │4、結論：依上開規定，罰金 │              │              │
│            │   行法規所定貨幣單位折算 │   刑：                   │              │              │
│            │   新台幣條例第2 條，罰金 │(1)、上限：新台幣6 萬元。  │              │              │
│            │   刑：                   │(2)、下限：新台幣1000元。  │              │              │
│            │(1)、上限：銀元20000 元即新│                          │              │              │
│            │    臺幣6 萬元。          │                          │              │              │
│            │(2)、下限：銀元10元即新台幣│                          │              │              │
│            │    30元。                │                          │              │              │
├──────┼─────────────┼─────────────┼───────┼───────┤
│易科罰金之折│1、修正前刑法第41條第1項  │1、修正後刑法第41條第1 項 │易科罰金折算標│舊法有利      │
│算標準變更  │   前段：「犯最重本刑為5  │   前段：「犯最重本刑為5  │準由銀元改為新│              │
│            │   年以下有期徒刑以下之刑 │   年以下有期徒刑以下之刑 │臺幣，且金額提│              │
│            │   之罪，而受6 個月以下有 │   之罪，而受6 個月以下有 │高            │              │
│            │   期徒刑或拘役之宣告…得 │   期徒刑或拘役之宣告者， │              │              │
│            │   以1 元以上3 元以下折算 │   得以新臺幣1000元、2000 │              │              │
│            │   1日，易科罰金。」      │   元或3000元折算1 日，易 │              │              │
│            │2、修正前罰金罰鍰提高標準 │   科罰金。」             │              │              │
│            │   條例第2條：「依刑法第  │2、罰金罰鍰提高標準條例第2│              │              │
│            │   41條易科罰金…就其原定 │   條刪除。               │              │              │
│            │   數額提高為100倍折算1日 │                          │              │              │
│            │   ；法律所定罰金數額未依 │                          │              │              │
│            │   本條例提高倍數，或其處 │                          │              │              │
│            │   罰法條無罰金刑之規定者 │                          │              │              │
│            │   ，亦同。               │                          │              │              │
│            │3、結論：以銀元100元即新台│3、結論：以新臺幣1000元、 │              │              │
│            │   幣300 元以上，銀元300元│   2000元或3000元折算1 日 │              │              │
│            │   即新台幣900 元以下折算1│   。                     │              │              │
│            │   日。（依上開規定及行法 │                          │              │              │
│            │   規所定貨幣單位折算新台 │                          │              │              │
│            │   幣標準條例）。         │                          │              │              │
├──────┼─────────────┼─────────────┼───────┼───────┤
│自首        │修正前刑法第62條前段：「對│修正後刑法第62條前段：「對│自首由「應減」│行為時有利    │
│            │於未發覺之罪自首而受裁判者│於未發覺之罪自首而受裁者，│改為「得減」  │              │
│            │，減輕其刑。」            │得減輕其刑。」            │              │              │
├──────┼─────────────┼─────────────┼───────┼───────┤
│法定刑之減輕│1、修正前刑法第67條：「有 │1、修正後刑法第67條：「有 │              │裁判時法有利於│
│方法        │   期徒刑加減者，其最高度 │   期徒刑或罰金加減者，其 │              │被告（罰金刑之│
│            │   及最低度同加減之。」。 │   最高度及最低度同加減之 │              │最低度減低）  │
│            │                          │   。」                   │              │              │
│            │2、修正前第68條：「拘役或 │2、修正後刑法第68條：「拘 │              │              │
│            │   罰金加減者，僅加減其最 │   役加減者，僅加減其最高 │              │              │
│            │   高度。」。             │   度。」。               │              │              │
├───┬──┼─────────────┴─────────────┴───────┼───────┤
│整體比│行為│2 年以下有期徒刑、拘役或銀元20000 元即新臺幣60000 元以下，銀元10元即新│修正後之刑法第│
│較結果│時法│臺幣30元以上罰金                                                      │67條，雖較有利│
│      ├──┼───────────────────────────────────┤於被告。但因修│
│      │裁判│2年以下有期徒刑、拘役或新臺幣60000元以下，新臺幣1000元以上罰金        │正前刑法第276 │
│      │時法│                                                                      │條第1 項法定最│
│      │    │                                                                      │低刑（罰金）較│
│      │    │                                                                      │低，縱「依修正│
│      │    │                                                                      │前刑法第68條未│
│      │    │                                                                      │減輕」，亦較「│
│      │    │                                                                      │修正後刑法第27│
│      │    │                                                                      │6 條第1 項最低│
│      │    │                                                                      │法定刑適用修正│
│      │    │                                                                      │後刑法第67條減│
│      │    │                                                                      │輕後之金額」為│
│      │    │                                                                      │低；且易科罰金│
│      │    │                                                                      │之金額較低。故│
│      │    │                                                                      │整體觀察，仍以│
│      │    │                                                                      │行為法較有利於│
│      │    │                                                                      │被告          │
└───┴──┴───────────────────────────────────┴───────┘


司法院資訊處製作；財團法人民間司法改革基金會備份。
